【裁判字號】    99,交聲,1003
【裁判日期】    990816
【裁判案由】    聲明異議
【裁判全文】
臺灣臺南地方法院交通事件裁定        99年度交聲字第1003號
移送機關    交通部公路總局嘉義區監理所麻豆監理站
異議人即
受處分人    甲○○
上列異議人即受處分人因違反道路交通管理處罰條例案件，對於
交通部公路總局嘉義區監理所麻豆監理站民國99年7月23日所為
之裁決處分（處分案號：麻監裁罰字第裁75-M00000000號）聲明
異議，本院裁定如下：
    主    文
原處分關於罰鍰新臺幣貳萬元、吊扣駕駛執照拾貳個月及施以道
安講習部分撤銷。
上開撤銷罰鍰新臺幣貳萬元部分，甲○○不罰。
其餘異議駁回。
    理    由
一、原處分意旨略以：異議人即受處分人甲○○（下稱異議人）
    於民國98年4月9日19時20分許，騎乘車牌號碼MTB-292號重
    型機車，行經臺南縣西港鄉○○村○○○○○路東向6.8公里
    處時，因行車不穩失控摔倒，經送醫救治，並經臺南縣警察
    局佳里分局警員委請新樓基督教醫院麻豆分院醫護人員對其
    抽血檢測血液中所含酒精濃度，測得數值達125MG/DL（換算
    成呼氣中所含酒精濃度為每公升0.625毫克），因超過規定
    標準，遂予製單舉發，嗣經交通部公路總局嘉義區監理所麻
    豆監理站（下稱原處分機關）以其違規事證明確，依道路交
    通管理處罰條例第35條第1項第1款、第24條第1項第2款及違
    反道路交通管理事件統一裁罰基準表之規定，裁處罰鍰新臺
    幣（下同）45,000元，吊扣駕駛執照12個月，並施以道安講
    習等語。
二、聲明異議意旨略以：本件已經緩起訴處分捐款完畢，依照一
    事不二罰，請求撤銷原處分等語。
三、按汽車駕駛人，駕駛汽車經測試檢定有酒精濃度超過規定標
    準者，處15,000元以上60,000元以下罰鍰，並當場移置保管
    該汽車及吊扣其駕駛執照1年；因而肇事致人受傷者，並吊
    扣其駕駛執照2年；致人重傷或死亡者，吊銷其駕駛執照，
    並不得再考領。又汽車駕駛人，有第35條第1項規定之情形
    者，應接受道路交通安全講習，道路交通管理處罰條例第35
    條第1項第1款、第24條第1項第2款分別定有明文。又汽車駕
    駛人飲用酒類或其他類似物後其吐氣所含酒精濃度超過每公
    升0.25毫克以上者，不得駕車，道路交通安全規則第114條
    第2款復定有明文。
四、經查：
  (一)異議人於上揭時、地酒後騎乘車牌號碼MTB-292號重型機車
    ，因不勝酒力倒地受傷，經臺南縣警察局佳里分局警員委請
    新樓醫院麻豆分院醫護人員對其抽血檢測血液中所含酒精濃
    度，測得其數值達125MG/DL（換算成呼氣中所含酒精濃度為
    每公升0.625毫克），因超過規定標準，而予製單舉發，嗣
    經原處分機關裁處如前所述之裁罰等情，有原處分機關99年
    7月23日麻監裁罰字第裁75-M00000000號裁決書1份在卷可稽
    ，且為異議人所不爭執，是此部分違規事實已可認定。
  (二)惟按95年2月5日生效之行政罰法第26條第1項規定，一行為
    同時觸犯刑事法律及違反行政法上義務規定者，依刑事法律
    處罰之。但其行為應處以其他種類行政罰或得沒入之物而未
    經法院宣告沒收者，亦得裁處之。究其立法目的，無非以一
    行為同時觸犯刑事法律及違反行政法上義務規定時，由於刑
    罰與行政罰同屬對不法行為之制裁，而刑罰之懲罰作用較強
    ，故依刑事法律處罰，即足資警惕時，實無一事二罰再處行
    政罰之必要，且刑事法律處罰，由法院依法定程序為之，較
    符合正當法律秩序，應予優先適用，但罰鍰以外之沒入或其
    他種類行政罰，因兼具維護公共秩序之作用，為達行政目的
    ，行政機關仍得併予裁處。然道路交通管理處罰條例第35條
    第8項明定：「前項汽車駕駛人，經裁判確定處以罰金低於
    本條例第92條第3項所訂最低罰鍰基準規定者，應依本條例
    裁決繳納不足最低罰鍰之部分」，參以該條項係於94年12月
    28日增訂，並於95年3月1日施行，對照行政罰法第26條關於
    一事不二罰之規定，係於94年2月5日公布，於95年2月5日施
    行，顯見該項規定之立法目的應係考量適用行政罰法第26條
    後，在酒後駕車違規應受刑事處罰者，刑事處罰額度低於行
    政罰之流弊。參酌大法官解釋釋字第503號所揭示：違反作
    為義務之行為，同時構成漏稅行為之方法而處罰種類相同者
    ，如從其一重處罰已足達成行政目的時，即不得再就其他行
    為併予處罰，始符憲法保障人民權利之意旨，並未排除因前
    揭刑事處罰偏低所產生不合理之流弊而特別立法補繳差額之
    情形。
  (三)本件異議人上開酒駕行為，經檢察官依刑事訴訟法第253條
    之2第1項第4款規定為緩起訴處分，並命受處分人向公益團
    體捐款，受處分人係履行檢察官所為緩起訴處分命令，此等
    命令名義上雖非刑罰，但仍是一種特殊處遇措施，造成受處
    分人之財產減少，性質上亦屬剝奪人民財產權之處分，與刑
    事制裁無異，實質上為刑事處罰。故檢察官為緩起訴處分並
    命向公益團體捐款者，其捐款解釋上亦屬道路交通管理處罰
    條例第35條第8項所規定之罰金，監理機關雖不得再為行政
    裁處，惟若行為人所支付之緩起訴處分金，未達道路交通管
    理處罰條例第92條第3項所定最低罰鍰基準規定者，依該條
    例第35條第8項之規定，即須補繳不足最低罰鍰之部分，始
    為適法。參諸違反道路交通管理事件統一裁罰基準表之規定
    ，對於駕駛人駕駛機器腳踏車，而其吐氣所含酒精濃度超過
    每公升0.55毫克以上者，其最低應納罰鍰之數額為45,000元
    。本件異議人在刑事部分，業經檢察官為緩起訴處分，並經
    檢察官命向臺南縣國民中小學學生紓困助學金專戶管理委員
    會支付20,000元，異議人並於98年8月31日履行上開緩起訴
    處分之負擔完畢，而該緩起訴處分亦於99年7月19日期滿未
    被撤銷，此據本院依職權調取臺灣臺南地方法院檢察署98年
    度緩字第1819號緩起訴執行卷宗全卷核閱相符，尚不足45,0
    00元之最低罰鍰，依上規定，本件受處分人行政罰罰鍰部分
    ，應於扣除上開20,000元後，處以25,000元罰鍰。
  (四)至原處分機關雖援引法務部95年5月25日法律字第095070039
    3號函，認行政罰法第26條第2項所稱「不起訴處分」，包括
    緩起訴處分，亦即是不起訴的一種，並非刑罰，應無行政罰
    法「一事不二罰」適用云云。然查：依刑事訴訟法第253條
    之1規定，有關緩起訴處分須具備：犯罪嫌疑充足、斟酌刑
    法第57條所列事項、為公共利益維護、以緩起訴為適當者（
    即適當性）等要件，核與不起訴處分要件尚屬有間。是如認
    行政罰法第26條第2項規定不起訴處分包含緩起訴處分，即
    已逾文義解釋範圍。又關於緩起訴處分要件及裁量基準，與
    不起訴處分相較，均有不同，至多應僅得視緩起訴處分係暫
    緩起訴處分，而非不起訴處分。是基於前述諸多理由，緩起
    訴處分與行政罰法第26條第2項列舉之不起訴處分等情形迥
    然有別，無從遽為比擬而為相同之處置。另原處分機關認行
    政罰法第26條第1項所謂「依刑事法律處罰之」，應係指罪
    刑法定主義及刑事法律正當程序運作完成始足當之云云。然
    查緩起訴制度設計，乃為使司法資源有效運用，填補被害人
    損害、有利被告或犯罪嫌疑人再社會化及犯罪特別預防等目
    的。爰參考日本起訴猶豫制度及德國附條件及履行期間暫不
    提起公訴制度，於本條增訂緩起訴處分制度，其適用範圍以
    被告所犯為死刑、無期徒刑或最輕本刑為3年以上有期徒刑
    以外之罪者，始有適用，其猶豫期間為1年以上3年以下，此
    觀刑事訴訟法第253條之1立法理由即明。故而，檢察官對於
    觸犯刑事法律之犯罪行為，於符合緩起訴要件者，為緩起訴
    處分，自當符合罪刑法定主義及刑事法律正當程序原則，原
    處分機關認緩起訴制度不受上開原則拘束，顯有誤解。
  (五)另原處分機關對異議人為吊扣駕駛執照12個月，並施以道路
    交通安全講習之處分部分，係罰鍰以外對於預防再犯之行政
    罰，乃為抑止酒後駕車之不法行為，維護道路交通用路權人
    之生命、身體之安全法益，依行政罰法第26條第1項但書之
    規定，固得裁處之，惟該吊扣駕駛執照12個月及施以道安講
    習部分，原處分機關已於98年10月23日麻監裁罰字第裁75-M
    00000000號裁決書為裁決，經異議人聲明異議後，本院嗣於
    99年2月23日98年度交聲字第1369號交通事件裁定中僅撤銷
    原處分關於罰鍰部分之裁罰，故該部分裁決仍同意原處分之
    裁處且已經確定，有本院98年度交聲字第1369號裁定影本附
    卷可證，是原處分機關此部分之裁決，已然重覆，亦有未洽
    ，爰併予撤銷之。
五、綜上所述，原處分機關就異議人所處罰鍰其中20,000元部分
    ，及吊扣駕駛執照12個月並施以道安講習之行政裁罰，因有
    未洽，應由本院撤銷該部分之處分，並就其中罰鍰20,000元
    部分為異議人不罰之諭知，以資適法；至於原處分中罰鍰25
    ,000元部分，於法並無違誤，從而，此部分之異議並無理由
    ，應予駁回。另有關吊扣駕駛執照12個月並施以道路交通安
    全講習部分，由原處分機關逕依98年10月23日麻監裁罰字第
    裁75-M00000000號裁決書執行即可，附此敘明。
六、據上論結，依道路交通管理處罰條例第87條第2項、道路交
    通案件處理辦法第19條、第20條前段，裁定如主文。
中    華    民    國    99    年    8     月    16    日
                      交通法庭  法  官  張家瑛
以上正本證明與原本無異。
如不服本裁定，應於收受送達後5日內向本院提出抗告狀。（應
附繕本）
                                書記官  李淑惠
中    華    民    國    99    年    8     月    17    日

司法院資訊處製作；財團法人民間司法改革基金會備份。
